最高法院刑事判決　　　　　　　九十四年度台上字第四九七號
　　上　訴　人　謝 貴 德
　　　　　　　　　　　　　巷9.
　　　　　　　　甲○○○
　　　　　　　　　　　　　巷9.
上列上訴人等因違反山坡地保育利用條例案件，不服台灣高等法
院高雄分院中華民國九十一年四月十八日第二審判決（九十一年
度上訴字第三三五號，起訴案號：台灣高雄地方法院檢察署八十
九年度偵字第一一七四二號），提起上訴，本院判決如下：
    主  文
原判決撤銷，發回台灣高等法院高雄分院。
    理  由
本件原判決認定上訴人乙○○、甲○○○二人均明知高雄縣六龜
鄉旗山事業區第六十七林班地係國有林地，現由行政院農業員委
員會林務局屏東林區管理處六龜工作站（下稱六龜工作站）管理
。竟共同基於犯意之聯絡，自民國八十九年一月間某日起，先將
該土地上原生植物楠木二十株、雜木四十株予以砍伐、整平後（
毀損部分未據告訴），於同年三月及五月間接續在所墾殖之林地
內栽種生薑、芋頭、地瓜等農作物，供己食用或販售而佔用之，
共計竊佔上開國有林班地面積達○．三○公頃。嗣於同年五月二
十三日上午，乙○○、甲○○○僱用不知情之劉木川、劉清琴夫
婦（業經第一審判決無罪確定）在上開山坡地上施肥時，為六龜
工作站技士徐金順發現報警而查獲等情。因而撤銷第一審關於上
訴人等部分之判決，改判論處上訴人等共同於他人之林地內擅自
墾殖（乙○○為累犯）罪刑，固非無見。
惟查：按除有特別規定外，已受請求之事項未予判決，或未受請
求之事項而予以判決者，其判決為當然違背法令。查本件檢察官
起訴書內已記載上訴人等有將上述第六十七號國有林班地上原生
植物楠木二十株、雜木四十株砍伐、整平之事實，應認已併就上
訴人等毀損國有林木之事實提起公訴。原判決雖於事實欄內以括
弧註明「毀損部分未據告訴」云云（見原判決第二頁第八行）。
但卷查上述國有林班地之管理機關即六龜工作站於案發後已製作
「森林被害告訴書」一份，其上具體載明國有森林被害情形（即
雜木四十株、楠木二十株），並檢附木材市價計算明細表、每木
調查表及森林主副產物被害價格查定書各一份，請求高雄縣警察
局六龜分局依法偵辦（見偵查卷第三十一頁至第三十四頁）；顯
見六龜工作站已就上訴人等毀損林木部分向警方提出告訴。乃原
判決竟謂上訴人等毀損林木部分未據告訴，而未就該部分一併加
以審判，依上說明，自有已受請求之事項而未予判決之違法。又
原判決採用六龜工作站所製作之「被濫墾位置圖」（見偵查卷第
三十七頁），認定上訴人等擅自竊占（墾殖）前述第六十七號國
有林班地面積達○．三○公頃。惟查上述「被濫墾位置圖」係告
訴人六龜工作站所製作但非依地籍圖製作，亦欠缺相關之地號，
該圖所顯示上訴人等擅自墾殖之確實位置及面積如何？尚欠明確
。原審未向屏東林區管理處六龜工作站函查明白，亦未會同地政
機關至現場實地勘驗測量，遽憑該位置圖認定上訴人等擅自墾殖
第六十七號國有林班地之面積為○．三○公頃，尚嫌調查未盡。
又原判決一方面於事實欄內記載上訴人等僱用不知情之劉木川、
劉清琴夫婦在上開「山坡地」上施肥等情。一方面卻又於理由內
說明：上訴人等擅自墾殖之第六十七號林班地不屬於山坡地保育
利用條例第三條所稱之「山坡地」範圍云云（見原判決第二頁倒
數第八行、第九行、第六頁第四行、第五行）。其事實認定與理
由說明，亦有矛盾。此外，原判決既認定上訴人等僱用不知情之
劉木川、劉清琴夫婦在上述國有林地上施肥等情，但未說明此部
分應否論以間接正犯，亦嫌理由不備。上訴意旨雖未指摘及此，
然以上均係本院得依職權調查之事項，應認原判決有撤銷發回之
原因。
據上論結，應依刑事訴訟法第三百九十七條、第四百零一條，判
決如主文。
中　　華　　民　　國　九十四　年　　一　　月　二十七  日
                      最高法院刑事第六庭
                          審判長法官  吳  雄  銘
                                法官  池  啟  明
                                法官  石  木  欽
                                法官  郭  毓  洲
                                法官  蕭  仰  歸
      本件正本證明與原本無異
                                      書  記  官
中　　華　　民　　國　九十四　年　　一　　月　三十一　日
                                                      Ｋ
